【裁判字號】    99,訴,60
【裁判日期】    990630
【裁判案由】    清償債務
【裁判全文】
臺灣新竹地方法院民事判決                99年度訴字第60號
原      告  華山產物保險股份有限公司
法定代理人  財團法人保險事業發展中心即華山產物保險股份有
            限公司之清理人
法定代理人  壬○○
訴訟代理人  庚○○
            甲○○
            己○○
被      告  戊○○
            丙○○○
前列二人共同
訴訟代理人  吳尚昆律師
            洪榮彬律師
            李怡卿律師
上列當事人間請求清償債務事件，本院於民國99年6月21日辯論
終結，本院判決如下：
    主  文
被告戊○○、丙○○○應於繼承被繼承人周子文（身分證統一號
碼：Ｚ000000000）之遺產範圍內，連帶給付原告新台幣壹佰萬元
及自民國九十三年十二月十六日起至清償日止，按年利率百分之
五計算之利息，暨自逾期六個月以內，按上開利息加計百分之十
違約金，超過六個月以上者，就超過部份另按上開利息加付百分
之二十違約金。
原告其餘之訴駁回。
訴訟費用由被告戊○○、丙○○○於繼承被繼承人周子文（身分
證統一號碼：Ｚ000000000）之遺產範圍內連帶負擔。
    事實及理由
甲、程序方面﹕
壹、本件原告原係向本院聲請核發支付命令，惟被告業於法定期
    間內提出異議，依據民事訴訟法第521條第2項規定，即應以
    原支付命令之聲請視為起訴。
貳、按原告於判決確定前，得撤回訴之全部或一部。但被告已為
    本案之言詞辯論者，應得其同意，民事訴訟法第262條第1項
    定有明文。查本件原告起訴時，原併列戊○○、丙○○○、
    辛○○為被告，嗣原告於民國99年6月21日本院言詞辯論期
    日時，當庭撤回對被告辛○○之訴訟，因辛○○並未於期日
    到場，於原告撤回前，其亦未為本案之言詞辯論，揆諸上開
    之規定，原告所為對辛○○訴訟之撤回，毋須得到辛○○之
    同意，應予准許，合先敘明。
乙、實體方面：
壹、原告方面：
一、原告起訴主張：
(一)、原告原名「太平產物保險股份有限公司」，於民國96年1 月
    15日更名為「華山產物保險股份有限公司」。後原告依主管
    機關命令進行清理程序，變更法定代理人為「清理人財團法
    人保險事業發展中心」，合先敘明。
(二)、緣原借款人周子文邀同連帶保證人辛○○、張龍俊於86年12
    月22日向第三人彰化商業銀行（股）公司借款新台幣3,150,
    000 元，第三人並向原告投保償還貸款保證保險，惟被告等
    並未依約履行付款，經催理均無效果。
(三)、又原借款人周子文已於91年10月29日死亡，原告查明其繼承
    人未聲明拋棄或限定繼承，並查得其繼承人為父親戊○○及
    母親丙○○○二人，按被繼承人死亡當時適用之民法第1148
    條規定「繼承人承受被繼承人財產上之一切權利、義務……
    」原告自得以戊○○及丙○○○二人為訴訟上之請求。
(四)、第三人受有前項損害後依保險契約向原告請求理賠，原告依
    約賠付第三人損失及追償費用新台幣1,000,000元後，第三
    人即將前開債權範圍讓與原告，此有住宅抵押貸款償還保證
    保險賠款收據暨債權移轉證明書及賠款接受書影本。
二、對被告抗辯所為陳述：
(一)、依被告辯論意旨狀主張認為，繼承人因不可歸責於己之事由
    或未同居共財者，於繼承開始時無法知悉繼承債務之存在，
    以至於無法為繼承或拋棄繼承等語原告不為爭執，且為法所
    明定。
(二)、然被告二人與被繼承人是否共同居住，被告戊○○之堂兄證
    人丁○○於言詞辯論時陳稱「我是鄰長，我與被告戊○○是
    堂兄弟，住家距離約半公里，他是祠堂管理人，他現在仍住
    在祠堂，所以我常常去，有時天天去，有時散步經過，戊○○與他太太一起住，我不知道他與周子文是否住在一起，我
    從來沒有看過周子文」等語，原告認為，證人丁○○與被告
    雖經常往來，但仍無法確實知道被告二人與被繼承人周子文
    是否有無共同居住之事實，因此證人丁○○於庭上所為之陳
    述不足採。
(三)、另就民國99年5月17日言詞辯論筆錄關於證人乙○○所述得
    知，證人乙○○於民國59年即離家，期間未與被告二人同居
    ，證詞為聽聞被告二人所言，後於庭上轉述，原告認為，該
    證詞仍無法確實知道被繼承人是否與被告二人有無同居事實
    存在，其所言是否可採仍有待商榷；且證人乙○○為被告二
    人之子，為將來之法定繼承人，若被告二人就本件債務負有
    清償之義務，勢必將影響到被告二人與證人乙○○間，對於
    將來遺產繼承之利益，顯見證人乙○○與被告二人間，就本
    件債務有共同之利害關係。是故，原告認為證人乙○○基於
    共同利害關係下，其證述是否有維護被告之情，非無所疑。
    因此，原告認為其證詞之可信度實有疑慮，不足證明被告二
    人與被繼承人周子文間無共同居住之事實。
三、訴之聲明：
(一)、被告應連帶給付原告新台幣1,000,000元，及自民國88年08
    月01日起至清償日止，按年利率百分之5計算之利息，未按
    期攤還本金或繳納利息，自逾期6個月以內，按上開利息加
    計百分之10違約金，超過6個月以上者，就超過部份另按上
    開利息加付百分之20違約金。
(二)、訴訟費用應由相對人連帶負擔。
貳、被告方面：
一、被告抗辯：
(一)、本件被繼承人周子文身前住居桃園縣中壢市，並無固定工作
    ，以打零工為生，何以得向訴外人彰化商業銀行借款數百萬
    元，實令人起疑；又據原告書狀表示訴外人彰化商業銀行向
    其投保有住宅貸款償還保證，則被繼承人是否有提供房屋抵
    押借款，均未見原告提出各項借款、撥款、抵押設定、清償
    明細等資料，被告否認借款之真正。
(二)、再按繼承人對於被繼承人之債務，以因繼承所得遺產為限，
    負清償責任。又繼承在民法繼承編中華民國98年5月22日修
    正施行前開始，繼承人因不可歸責於己之事由或未同居共財
    者，於繼承開始時無法知悉繼承債務之存在，致未能於修正
    施行前之法定期間為繼承或拋棄繼承，且由其繼續履行債務
    顯失公平者，於修正施行後，以所得遺產為限，負清償責任
    。民法第1148條第2項、民法繼承編施行法第1條之3第4項分
    別定有明文。
(三)、查本件被繼承人周子文雖與被告共同設籍於新竹縣湖口鄉○○村○○路○段332巷50弄5號，然其並未與被告二人共同居
    住，其隻身租屋於中壢市，以打零工為生，平日甚少回到被
    告二人住處，被告二人與被繼承人周子文間並無事實上同財
    共居之情形，被繼承人周子文從未將其個人之經濟情況告知
    被告二人，被告二人並不知其生前曾向訴外人彰化商業銀行
    借款3,150,000元整，又被繼承人周子文死亡時亦未告訴被
    告二人其有積欠彰化商業銀行債務之情事，是被告二人對於
    無法知悉係爭債務存在具有不可歸責之原因，因被繼承人周
    子文未留有任何遺產，是被告二人並未於法定期間內為拋棄
    繼承或限定繼承。被繼承人周子文死亡時並未留有遺產，被
    告二人均已年邁，無任何工作能力，均仰賴子女扶養，由被
    告二人繼續履行系爭債務，顯失公平。
(四)、再按利息、紅利、租金、贍養費、退職金及其他一年或不及
    一年之定期給付債權，其各期給付請求權，因5年間不行使
    而消滅。時效完成後，債權人得拒絕給付。民法第126條、
    144條訂有明文。本件原告請求自民國88年8月1日起至清償
    日止按年息百分之5計算之利息，依前揭法文規定，其利息
    之請求權逾五年部分已因時效消滅而不存在。
二、答辯聲明：
(一)、原告之訴駁回。
(二)、訴訟費用由原告負擔。
(三)、如受不利判決，被告願供擔保請准宣告免為假執行。
參、本院的判斷：
一、被告戊○○、丙○○○依民法繼承編施行法第1條之3第4項
    規定僅以所繼承之遺產負清償責任：
    按「繼承在民法繼承編中華民國九十八年五月二十二日修正
    施行前開始，繼承人因不可歸責於己之事由或未同居共財者
    ，於繼承開始時無法知悉繼承債務之存在，致未能於修正施
    行前之法定期間為限定或拋棄繼承，且由其繼續履行繼承債
    務顯失公平者，於修正施行後，以所得遺產為限，負清償責
    任。」98年6月10日公布施行民法繼承編施行法第1條之3第4
    項訂有明文。關於繼承債務是否顯失公平，本院認應以繼承
    人與債務發生之關連性、繼承人有否於繼承開始前自被繼承
    人處取得財產，及取得多寡為判斷之準據。亦即，債務之發
    生直接與債務人有關連者，如被繼承人為繼承人求學、分居
    或營業所發生之負債，由繼承人繼承該債務即非顯失公平。
    被繼承人曾於繼承開始前贈與繼承人超逾所負債務財產，或
    依被繼承人對繼承人之扶養狀況，與所負債務之金額比例為
    比較，尚非顯然失衡者，皆係因繼承人之受有利益而影響被
    繼承人債務之清償，亦可認非顯失公平。至若繼承人與繼承
    債務之發生並無關連、繼承人對被繼承人財產狀況全然無涉
    ，或依債務人之經濟狀況，承受繼承債務將影響其生存權及
    人格發展者，若仍令繼承人就被繼承人債務負完全之清償責
    任，自屬顯失公平。
二、查周子文已於91年10月29日死亡，系爭借款契約於86年12月
    22 成立，系爭債務成立當時，被告戊○○、丙○○○未與
    周子文共同居住，次查被繼承人周子文在民國77年間即遭流
    氓管訓處分，住居台北縣坪林鄉之警備總部坪林職訓中心，
    直至民國84年管訓結束後始設籍於被告等之住所新竹縣湖口
    鄉○○村○○路○段332巷50弄5號，然其實際上並未居住於
    此，與被告二人及兄弟幾乎無連絡，居無定所，連客家人最
    重視的年節團圓、祭祖、掃墓亦未回家；被告二人甚少看到
    周子文，對其在外是否有積欠債務、購屋之事，毫不知悉；
    91年間，被告經他人通知周子文意外身亡，聯絡兒子乙○○
    至殯儀館領回遺體之事實，業經被告之子即證人乙○○於本
    院證述在卷，可證周子文因長期未與被告等聯絡，被告無從
    知悉其下落，對於無法知悉其債務之存在具有不可歸責之事
    由。
三、次查被繼承人周子文生前從未奉養被告二人，系爭借款係周
    子文向彰化銀行借來購屋之用，銀行並投保關於住宅貸款保
    證，本件並無證據可證係爭債務之發生與被告二人存有關係
    ，或被告二人因此債務受有任何利益，而被告二人已老邁，
    又無任何工作能力，生活全賴其他子女扶養，因此由被告二
    人繼續履行系爭債務，顯失公平正義，依法被告請求於被繼
    承人周子文之遺產範圍內對原告負清償責任，應屬有據。故
    若令被告等繼承與其無關連性之前開債務，對其生計顯有相
    當影響，當屬顯失公平。綜上所述，被告係因不可歸責於己
    之事由，於91年10月29日繼承開始時無法知悉上開繼承債務
    之存在，致未能於法定期間為限定或拋棄繼承，而由其繼續
    履行繼承債務顯失公平，自有民法繼承編施行法第1之3條第
    4項規定之適用，即應以所得遺產為限，負清償責任。另被
    告抗辯關於利息、違約金請求逾5年部分，因消滅時效而拒
    絕給付之陳述，為原告所自承，是原告請求自民國88年8月1
    日起至93年12月15日止之本金按年利率百分之5計算之利息
    ，暨自逾期6個月以內，按上開利息加計百分之10違約金，
    超過6個月以上者，就超過部份另按上開利息加付百分之20
    違約金，既因消滅時效完成而取得拒絕給付之抗辯權，被告
    行使時效消滅之抗辯，主張有妨害債權人即被告之請求之事
    由發生，即屬有據。從而，被告應於繼承被繼承人周子文之
    遺產範圍內，連帶給付原告新台幣壹佰萬元，及自93年12月
    16日起至清償日止，按年利率百分之5 計算之利息，暨自逾
    期6 個月以內，按上開利息加計百分之10違約金，超過6 個
    月以上者，就超過部份另按上開利息加付百分之20之違約金
    ，為有理由，逾此部分之請求，為無理由，應予駁回。
肆、本件事證已臻明確，其餘兩造主張、陳述暨所提之證據，經
    審酌均與本院前揭判斷不生影響，爰不一一詳予論述，附此
    敘明。
伍、據上論結，本件原告之訴為一部有理由，一部無理由，依民
    事訴訟法第79條、第85條第2項，判決如主文。
中    華    民    國    99    年    6     月    30    日
                  民事第二庭  法  官  彭淑苑
以上正本係照原本作成。
如對本判決上訴，須於判決送達後20日內向本院提出上訴狀。
中    華    民    國    99    年    6     月    30    日
                               書記官  王恬如

司法院資訊處製作；財團法人民間司法改革基金會備份。
